ACORDAO-COMPLETO-2552890

ACÓRDÃO 1633/2023 ATA 4/2023 - PRIMEIRA CÂMARA

VISTOS, relatados e discutidos estes autos que tratam de ato de concessão de aposentadoria, emitido pela Universidade Federal de Minas Gerais;
ACORDAM os Ministros do Tribunal de Contas da União, reunidos em Sessão da Primeira Câmara, diante das razões expostas pelo relator e com fundamento no artigo 71, inciso III, da Constituição Federal, nos artigos 1º, inciso V, e 39, inciso II, da Lei 8.443/1992 e no artigo 260, § 1º, do RI/TCU, em:
9.1. considerar ilegal o ato de concessão de aposentadoria a Clea da Mata Carvalho, negando-lhe registro;
9.2. determinar à Universidade Federal de Minas Gerais que:
9.2.1. acompanhe os desdobramentos da Ação Ordinária 0022424-29.2014.4.01.3800, que tramitou na 7ª Vara Federal da Seção Judiciária do Estado de Minas Gerais, e na hipótese de eventual desconstituição da decisão favorável à interessada, faça cessar os pagamentos decorrentes da parcela judicial de planos econômicos e proceda à restituição dos valores pagos a esse título, desde a data de ajuizamento da ação, nos termos do artigo 46 da Lei 8.112/1990, salvo expressa disposição judicial em sentido diverso;
9.2.2. após a sentença de mérito definitiva (transitada em julgado) que vier a ser proferida no processo judicial acima referido, emita novo ato de concessão de aposentadoria de Clea da Mata Carvalho, submetendo-o ao exame desta Corte de Contas.

Atos de Aposentadoria.

Primeira Câmara

Universidade Federal de Minas Gerais.

3. Interessados/Responsáveis:
3.1. Interessado: Clea da Mata Carvalho (XXX.905.346-XX).

13.1. Ministros presentes: Benjamin Zymler (na Presidência) e Jorge Oliveira.
13.2. Ministros-Substitutos convocados: Augusto Sherman Cavalcanti e Weder de Oliveira (Relator).

WEDER DE OLIVEIRA

Adoto, como relatório, a instrução da Sefip, cuja proposta foi acolhida pelo representante do Parquet especializado:
"INTRODUÇÃO
Trata-se de ato de aposentadoria, submetido, para fins de registro, à apreciação do Tribunal de Contas da União (TCU) , de acordo com o art. 71, inciso III, da Constituição Federal.  O ato foi cadastrado e disponibilizado ao TCU por intermédio do Sistema e-Pessoal, na forma do art. 2º e 4º da Instrução Normativa TCU 78/2018.
O ato desse processo pertence às seguintes unidades:
Unidade emissora: Universidade Federal de Minas Gerais.
Unidade cadastradora:  Universidade Federal de Minas Gerais.
Subunidade cadastradora: Departamento de Administração de Pessoal.
EXAME TÉCNICO
Procedimentos aplicados
Os procedimentos para exame, apreciação e registro de atos de pessoal encontram-se estabelecidos na Instrução Normativa TCU 78/2018 e na Resolução TCU 206/2007. Essas normas dispõem que os atos de pessoal disponibilizados por meio do e-Pessoal devem ser submetidos previamente a críticas automatizadas, com base em parâmetros predefinidos.
As críticas das informações cadastradas na etapa de coleta do ato foram elaboradas e validadas levando-se em conta as peculiaridades de cada ato. Os itens verificados nessa etapa são inerentes a dados cadastrais, fundamentos legais, mapa de tempo, ficha financeira, assim como eventuais ocorrências de acumulação. Trata-se de verificações abrangentes, minuciosas e precisas e sem a necessidade de ação humana e, portanto, menos suscetível a falhas. As críticas aplicadas estão discriminadas no sistema, no Menu e-Pessoal, opção "Crítica", que podem ser acessadas mediante concessão de perfil específico a servidores do TCU responsáveis pela análise.
Além das críticas automatizadas, há verificação humana adicional no caso de haver alertas do sistema ou informações não formatadas, como esclarecimentos do gestor ou do controle interno.  
As críticas também consideram os registros do Sistema Integrado de Administração de Recursos Humanos (Siape) . O Siape disponibiliza informações atualizadas sobre as parcelas que integram os proventos, diferentemente, portanto, do e-Pessoal, que informa as parcelas no momento do registro do ato. 
Essa confrontação com o Siape fornece uma visão atual e verdadeira da situação, o que permite descaracterizar irregularidades e inconsistências que, embora constantes do e-Pessoal, já foram corrigidas.
As verificações detectadas no ato encontram-se discriminadas na aba de pendências do ato no sistema e-Pessoal, bem como no espelho do ato contemplado por esta instrução.
Exame das Constatações
Ato: 17745/2020 - Inicial - Interessado (a) : CLEA DA MATA CARVALHO - CPF: XXX.905.346-XX
Parecer do Controle Interno: considerar o ato Legal.
Constatações e análises: 
1.1.1. Houve o registro de pelo menos uma rubrica com 'Denominação para análise pelo TCU = Vantagem de caráter pessoal (82107 - VPNI ART.62-A LEI 8112/90 - AP (Vantagem de caráter pessoal - VPNI art. 62-A Lei 8.112/90) - R$ 37,91) .
Justificativa do Gestor de Pessoal: Não há. Verificação efetuada no âmbito do TCU.
Análise do Controle Interno:  Não há. Verificação efetuada no âmbito do TCU.
Análise da Equipe Técnica: Legal
A concessão da vantagem de quintos ou décimos está em consonância com a jurisprudência deste Tribunal e os critérios das Leis 8.911/1994 e 9.624/1998 (os períodos anteriores a 8/4/1998 são suficientes para a incorporação da vantagem de quintos) .
1.1.2. Houve o registro de pelo menos uma rubrica com 'Denominação para análise pelo TCU = Decisão judicial (10289 - DECISAO JUDICIAL N TRAN JUG AP (Decisão judicial - Outros) - R$ 430,47) .
Justificativa do Gestor de Pessoal: Não há. Verificação efetuada no âmbito do TCU.
Análise do Controle Interno:  Não há. Verificação efetuada no âmbito do TCU.
Análise da Equipe Técnica: Ilegal
Trata-se de decisão judicial proferida no âmbito dos autos de número 0022424-29.2014.4.01.3800 que tramita na 7ª Vara Federal/MG, onde a interessada obteve decisão judicial favorável no sentido de manter os percentuais alusivos aos Planos Verão (26,05%) e Bresser (26,06%) .
Em sua decisão, que consta anexada ao ato, o Poder Judiciário deu provimento ao pedido da interessada e determinou a Ré (União Federal) o ¿...restabelecimento da parcela denominada 'DEC JUD TRANS JUL - Plano Bresser' para determinar que a UFMG, no prazo de 30 dias, restabeleça o dito pagamento na forma de VPNI a partir da prolação da sentença¿.
Consoante Acórdão 1614/2019-TCU-Plenário, de relatoria da Ministra Ana Arraes, devem ser absorvidas ou eliminadas da estrutura remuneratória dos servidores públicos federais, conforme o caso, o pagamento das seguintes rubricas judiciais: a) Plano Bresser (reajuste de 26,06%, referente à inflação de junho de 1987) ; b) URP de abril e maio de 1988 (16,19%) ; c) Plano Verão (URP de fevereiro de 1989, com o índice de 26,05%) ; d) Plano Collor (1990, com o índice de 84,32%) ; e) incorporação de horas extras; f) vantagem pessoal do art. 5º do Decreto 95.689/1988, concedida com o fito de evitar o decesso remuneratório em razão do reenquadramento de docentes e técnicos administrativos no Plano Único de Classificação e Retribuição de Cargos e Empregos; g) percentual de 28,86%, referente ao reajuste concedido exclusivamente aos militares pelas Leis 8.622/1993 e 8.627/1993, posteriormente estendido aos servidores civis pela Medida Provisória 1.704/1998; h) percentual de 3,17%, em função de perda remuneratória decorrente da aplicação errônea dos critérios de reajuste em face da URV (referente ao Plano Real) ; e i) percentual de 10,8%, concedido exclusivamente para proventos de aposentadoria e pensão civil.
É evidente que não cabe ao TCU discutir ou desconstituir decisões judiciais transitadas ou não em julgado. Não pode o TCU negar a força da decisão judicial, por discordar de seus fundamentos e, muito menos, determinar o descumprimento da sentença, ainda que flagrantemente ilegal, injusta e incorreta.
Todavia, a existência de decisão judicial ou administrativa contrária ao entendimento do TCU não impede a apreciação do ato para fins de registro. Em apreciação de atos de pessoal, o TCU pode manifestar entendimento diferente do declarado por outras instâncias do Poder Judiciário ou da Administração Pública, inclusive mediante o julgamento pela ilegalidade dos atos de aposentadoria amparados por decisão judicial.
O TCU exerce a sua jurisdição independentemente das demais instâncias. O Tribunal possui competências próprias e privativas, estatuídas pela Constituição Federal e pela sua Lei Orgânica, inexistindo vinculação entre o processo do TCU e outro versando sobre idêntica matéria no âmbito do Poder Judiciário ou da Administração Pública.
Portanto, o TCU pode promover apreciação de mérito pela ilegalidade de ato de pessoal, em posição contrária ao decidido pelo Poder Judiciário. Todavia, respeitando a instância judicial, não serão propostas por esta Unidade Técnica determinações para a supressão da parcela incorporada com amparo em decisão judicial.
Nesse caso, por se tratar de decisão não transitada em julgado, cabe determinação ao órgão de origem que acompanhe o desfecho da decisão judicial supracitada, devendo retirar a vantagem caso a União obtenha êxito no recurso ou ela seja modificada até o seu trânsito em julgado.
O quadro resumo de ocorrências e, quando for o caso, o detalhamento da norma legal e da jurisprudência para as inconsistências acima elencadas encontra-se no anexo II dessa instrução. 
Encaminhamento do ato: 
Considerar ILEGAL e recusar registro do ato de Aposentadoria 17745/2020 - Inicial de CLEA DA MATA CARVALHO do quadro de pessoal do órgão/entidade Universidade Federal de Minas Gerais, com base nos arts. 71, inciso III, da Constituição Federal, 1º, inciso V, e 39, inciso II, da Lei 8.443/1992 e 260, § 1º, do Regimento Interno. 
Com fulcro no art. 262, caput, do Regimento Interno deste Tribunal, determinar ao órgão/entidade Universidade Federal de Minas Gerais que: 
uma vez desconstituída a Ação que assegura, presentemente, o pagamento da rubrica judicial ora impugnada por esta Corte, adote as medidas administrativas necessárias à regularização do seu pagamento, promovendo, ainda, a reposição ao erário dos valores indevidamente percebidos, nos termos do art. 46 da Lei 8.112/1990, com a redação dada pela Medida Provisória 2.225-45/2001, caso a decisão judicial definitiva não venha a dispor de modo contrário.
no prazo de trinta dias, contados da ciência da decisão, envie a este Tribunal documentos comprobatórios de que o (a) interessado (a) cujo ato foi impugnado está ciente do julgamento deste Tribunal.
dê ciência, no prazo de quinze dias, contados da notificação, do inteiro teor desta deliberação (a) o interessado (a) , alertando-o (a) de que o efeito suspensivo proveniente da interposição de eventuais recursos junto ao TCU não o (a) exime da devolução dos valores percebidos indevidamente, caso o recurso não seja provido.
CONCLUSÃO
A abrangência e a profundidade das verificações levadas a efeito fundamentam convicção de que o ato 17745/2020 pode ser apreciado pela ilegalidade, em razão das irregularidades apontadas no item Exame das Constatações desta instrução, que representam afronta à legislação e à jurisprudência de referência
PROPOSTA DE ENCAMINHAMENTO
Ante o exposto, com fundamento no art. 71, inciso III, da Constituição Federal, no art. 1º, inciso V, e art. 39, incisos I e II, da Lei 8.443/1992, no art. 260 do Regimento Interno do Tribunal de Contas da União, propõe-se: 
Considerar ILEGAL e recusar registro do ato de Aposentadoria 17745/2020 - Inicial de CLEA DA MATA CARVALHO do quadro de pessoal do órgão/entidade Universidade Federal de Minas Gerais, com base nos arts. 71, inciso III, da Constituição Federal, 1º, inciso V, e 39, inciso II, da Lei 8.443/1992 e 260, § 1º, do Regimento Interno.
Com fulcro no art. 262, caput, do Regimento Interno deste Tribunal, determinar ao órgão/entidade Universidade Federal de Minas Gerais que: 
dê ciência, no prazo de quinze dias, contados da notificação, do inteiro teor desta deliberação (a) o interessado (a) , alertando-o (a) de que o efeito suspensivo proveniente da interposição de eventuais recursos junto ao TCU não o (a) exime da devolução dos valores percebidos indevidamente, caso o recurso não seja provido.
no prazo de trinta dias, contados da ciência da decisão, envie a este Tribunal documentos comprobatórios de que o (a) interessado (a) cujo ato foi impugnado está ciente do julgamento deste Tribunal.
uma vez desconstituída a Ação que assegura, presentemente, o pagamento da rubrica judicial ora impugnada por esta Corte, adote as medidas administrativas necessárias à regularização do seu pagamento, promovendo, ainda, a reposição ao erário dos valores indevidamente percebidos, nos termos do art. 46 da Lei 8.112/1990, com a redação dada pela Medida Provisória 2.225-45/2001, caso a decisão judicial definitiva não venha a dispor de modo contrário."

não há.

Procurador Júlio Marcelo de Oliveira.

APOSENTADORIA. UNIVERSIDADE FEDERAL DE MINAS GERAIS. PARCELA JUDICIAL RELATIVA A PLANOS ECONÔMICOS. AUSÊNCIA DE absorção por alterações remuneratórias subsequentes. ILEGALIDADE DO ATO. NEGATIVA DE REGISTRO. SUPRESSÃO DA RUBRICA CONDICIONADA AO DESFECHO DE AÇÃO JUDICIAL PROPOSTA PELA INTERESSADA. DETERMINAÇÕES.

APOSENTADORIA (APOS)

Unidade de Auditoria Especializada em Pessoal (AudPessoal).

Registro que atuo nestes autos em substituição ao Ministro Walton Alencar Rodrigues, de acordo com a Portaria-TCU nº 18-SEAE, de 06/03/2023.
Trata-se de ato de concessão de aposentadoria emitido pela Universidade Federal de Minas Gerais, submetido à apreciação deste Tribunal para fins de registro, nos termos do artigo 71, inciso III, da CF/1988.
A unidade técnica propõe julgar o ato ilegal, em razão de pagamento irregular de parcela judicial referente a planos econômicos, sem ordenar supressão da rubrica, por estar amparada em decisão judicial não transitada em julgado. Sugeriu, ainda, expedição de determinação para que a entidade de origem acompanhe o desfecho da ação judicial, retirando a vantagem caso a União obtenha êxito no recurso, ou a decisão favorável à interessada seja modificada até o seu trânsito em julgado.
O MP/TCU manifestou-se de acordo com a proposta oferecida pela unidade técnica.
Acolho as conclusões dos pareceres precedentes, incorporando-as às minhas razões de decidir.
A jurisprudência desta Corte é pacífica no sentido de considerar ilegal o pagamento de percentuais relativos a planos econômicos, ainda que amparado por sentenças judiciais, uma vez que essas parcelas, por terem natureza de antecipação salarial, são devidas somente até a reposição das perdas salariais havidas e devem ser absorvidas pelos reajustes concedidos posteriormente.
Entretanto, como bem destacou a unidade instrutora, a interessada obteve decisão judicial favorável no sentido de manter os percentuais alusivos aos Planos Verão (26,05%) e Bresser (26,06%) , proferida na Ação Ordinária 0022424-29.2014.4.01.3800, que tramitou na 7ª Vara Federal/MG, com o seguinte dispositivo (peça 3, p. 23) : 
Diante do exposto, julgo parcialmente procedentes os pedidos iniciais para: a) declarar o direito da autora de ter convertida a rubrica "DEC JUD ' TRANS JUL - Plano Bresser" - em VPNI a partir de sua supressão (maio/2013) , quando os valores passarão ser corrigidos pelos mesmos índices de reajuste concedidos aos servidores 'públicos federais; b) determinar à UFMG que se abstenha de exigir a devolução de valores recebidos pela mesma a tal título.
Por conseguinte, quanto à antecipação de tutela, retifico a parte referente ao restabelecimento da parcela denominada "DEC JUD TRANS JUL - Plano Bresser", para determinar que a UFMG, no prazo de 30 dias, restabeleça o dito pagamento na forma de VPNI a partir da prolação da sentença, bem como ratifico a parte que determina à ré que se abstenha de proceder à cobrança de tais valores a título de ressarcimento ao erário.
A União, a UFMG e a interessada recorreram da decisão.
As apelações foram recebidas pelo juízo de origem apenas no efeito devolutivo, quanto à antecipação de tutela concedida, e nos efeitos devolutivo e suspensivo, quanto ao restante, nos termos do artigo 520, inciso VII, do Código de Processo Civil. 
Observo que, anteriormente à sentença de mérito, o Juiz Federal da 7ª Vara de Minas Gerais havia deferido o pedido de antecipação dos efeitos da tutela, para determinar à UFMG que restabelecesse o pagamento da parcela "DEC JUD TRANS JULG", nos valores em que vinha sendo paga à autora, bem como que se abstivesse de exigir a devolução de valores recebidos a esse título, até o julgamento final da ação.
Desse modo, deixo de determinar a exclusão da rubrica, em observância à decisão judicial. No entanto, em homenagem ao princípio da independência das instâncias, julgo o ato ilegal, desde já, negando-lhe registro, visto que este Tribunal de Contas exerce a sua jurisdição independentemente das demais esferas, devendo ser expedida determinação para que a UFMG acompanhe os desdobramentos da mencionada ação judicial e, no caso de desconstituição da decisão favorável à interessada, proceda à exclusão da parcela impugnada.
Registro, por fim, que o ato em exame deu entrada neste Tribunal há menos de cinco anos, estando, assim, de acordo com a tese fixada pelo Supremo Tribunal Federal, no julgamento do RE 636.553/RS, da relatoria do E. Ministro Gilmar Mendes (Pleno, j. 19/2/2020, DJe 26/5/2020) .
Ante o exposto, voto por que o Tribunal acolha a minuta de acórdão que submeto à deliberação deste Colegiado.
TCU, Sala das Sessões, em 7 de março de 2023.
Weder de Oliveira
Relator